臺灣高等法院民事判決　　　　　　　　 94年度上國易字第1號
上　訴　人　丙○○（即乙○○之承受訴訟人）
　　　　　　甲○○（即乙○○之承受訴訟人）
被 上訴 人　台北縣政府稅捐稽徵處
法定代理人　戊○○
訴訟代理人　己○○
　　　　　　丁○○
　　　　　　庚○○
當事人間請求國家賠償事件，上訴人對於中華民國93年9月15日
臺灣板橋地方法院93年度國字第16號第一審判決提起上訴，
本院於95年5月23日言詞辯論終結，判決如下：
    主  文
上訴駁回。
第二審訴訟費用由上訴人負擔。
    事實及理由
壹、程序方面：
一、本件被上訴人之法定代理人已由郭豐鈐變更為戊○○（見本
    院94年度上國易字第1號卷《下稱本院卷》第167頁之資料）
    ，茲據戊○○具狀聲明承受訴訟（見本院卷第93頁之書狀）
    ，經核並無不合，應予准許。
二、上訴人原為乙○○，嗣於民國94年10月26日死亡（見本院卷
    第98頁之除戶資料），丙○○、甲○○為乙○○之繼承人，
    爰裁定由其承受訴訟，續行訴訟（見本院卷第151頁之裁定
    ）。
三、上訴人丙○○、甲○○均未於言詞辯論期日到場，核無民事
    訴訟法第386條所列各款情形，爰准依被上訴人之聲請，由
    其一造辯論而為判決。
貳、實體方面：
一、上訴人主張：被上訴人前以乙○○應補繳土地增值稅及滯納
    金新台幣（下同）86萬4,032元，而於85年6月28日將乙○○
    高達400餘萬元之不動產囑託台北市大同區地政事務所禁止
    處分。詎被上訴人於保全上開稅捐額5倍之不動產後，竟又
    於85年10月19日函請內政部警政署入出境管理局（下稱境管
    局）限制乙○○出境，直至91年8月16日始函報財政部，再
    經該部於91年8月23日函報解除出境限制，而無視財政部於
    87年8月27日台財稅第871958556號函及88年11月10日台財稅
    第881957167號函之函示：「納稅義務人欠繳應納稅捐，經
    稽徵機關就其相當於應繳稅捐額之財產禁止處分，且該禁止
    處分財產，其價值相當於納稅義務人欠繳之應納稅捐者，得
    免再對其為限制出境處分，如已就其相當於應繳稅捐數額之
    財產禁止處分，並限制其出境者，應即依本函示意旨主動清
    理，報請解除」，是乙○○遭限制出境時間應於上開函示頒
    布之後即應予解除，限制出境達4年之久，被上訴人顯已怠
    於執行職務，致乙○○自由權利受損害，經請求被上訴人協
    議賠償，竟遭被上訴人拒絕，被上訴人應賠償自88年11月13
    日起至91年8月23日，扣除合理作業期間12日，共計1,003日
    ，以每日500元計，總計50萬1,500元之損害賠償。又全國各
    稅務機關均應遵照上開函示主動清理，被上訴人既為受發布
    指示之機關其中之一，未遵照上開函示辦理，因而造成乙○
    ○之損害等情，爰依國家賠償法第2條第2項之規定，求為命
    被上訴人給付50萬1,500元及自起訴狀繕本送達之翌日起，
    至清償日止，按年息百分之5計算利息之判決（原判決為被
    上訴人勝訴之判決，上訴人聲明不服，提起上訴）。並上訴
    聲明：(一)原判決廢棄。(二)被上訴人應給付上訴人50萬1,500
    元及自起訴狀繕本送達之翌日起，至清償日止，按年息百分
    之5計算之利息。(三)願供擔保，請准宣告假執行。
二、被上訴人則以：本件乙○○滯納土地增值稅，就禁止處分部
    分因乙○○自85年至91年間提起之行政訴訟尚在進行，如乙
    ○○勝訴，禁止處分撤銷，被上訴人如先逕予解除出境，乙
    ○○滯欠稅捐將無從保全，且自85年至91年行政訴訟期間內
    ，乙○○並未就所滯欠之本稅及限制出境部分提起行政救濟
    ，亦未向被上訴人提出解除出境之要求，被上訴人自無不法
    侵害其自由之情事。又前開上訴人所主張財政部之函令，於
    87年8月27日即已發布，乙○○遲至92年8月27日始請求損害
    賠償，已逾2年時效期間等語，資為抗辯。並答辯聲明：上
    訴駁回。
三、兩造不爭執事項：
    上訴人主張被上訴人前以乙○○應補繳土地增值稅及滯納金
    86萬4,032元，而於85年6月28日將乙○○之不動產囑託台北
    市大同區地政事務所辦理禁止處分。又於85年10月7日報請
    財政部，經該部於同年月19日函請境管局限制乙○○出境，
    直至91年8月16日始函報財政部，再經該部於91年8月23日函
    報解除出境限制。而依財政部87年8月27日台財稅第8719585
    56號函示：「納稅義務人欠繳應納稅捐，經稽徵機關就其相
    當於應繳稅捐額之財產禁止處分，且該禁止處分財產，其價
    值相當於納稅義務人欠繳之應納稅捐者，得免再對其為限制
    出境處分，如已就其相當於應繳稅捐數額之財產禁止處分，
    並限制其出境者，應即依本函示意旨主動清理，報請解除」
    ，而被上訴人前所禁止處分乙○○之不動產價值高於上開欠
    繳稅捐額，被上訴人並未依上開函示主動報請財政部解除乙
    ○○出境之限制，遲至91年8月16日始函報財政部解除之事
    實，為被上訴人所不爭執（見本院卷第37頁之筆錄），且有
    台北縣稅捐稽徵處淡水分處囑託禁止處分不動產登記書、財
    政部函文、稅捐稽徵法令可證（見原審卷第14頁至第18頁）
    ，固堪信為真實。
四、本件經依民事訴訟法第463條準用同法第270條之1第1項第3
    款規定，整理並協議簡化爭點後，被上訴人同意就本院94年
    4月4日準備程序中，協議簡化之爭點為辯論範圍（見本院卷
    第38頁之筆錄）。茲分述如下：
    (一)被上訴人對是否限制乙○○出境，有無決定權？經查：
      1.按公務員於執行職務行使公權力時，因故意或過失不法
        侵害人民自由或權利者，國家應負損害賠償責任。公務
        員怠於執行職務，致人民自由或權利遭受損害者亦同，
        國家賠償法第2條第2項定有明文。又依第2條第2項請求
        損害賠償者，以該公務員所屬機關為賠償義務機關，同
        法第9條第1項亦定有明文。又「納稅義務人欠繳應納稅
        捐者，稅捐稽徵機關得就納稅義務人相當於應繳稅捐數
        額之財產，通知有關機關，不得為移轉或設定他項權利
        ；其為營利事業者，並得通知主管機關，限制其減資或
        註銷之登記」、「納稅義務人欠繳應納稅捐達一定金額
        者，得由司法機關或財政部，函請內政部入出境管理局
        ，限制其出境……」，稅捐稽徵法第24條第1項、第3項
        亦定有明文。又「在中華民國境內居住之個人或在中華
        民國境內之營利事業，其已確定之應納稅捐或關稅逾法
        定繳納期限尚未繳納，其欠繳稅款及已確定之罰鍰單計
        或合計，個人在新台幣50萬元以上，營利事業在新台幣
        100萬元以上者，由稅捐稽徵機關或海關報請財政部函
        請內政部入出境管理局限制該欠稅人或欠稅營利事業負
        責人出境」，限制欠稅人或欠稅營利事業負責人出境實
        施辦法第2條第1項定有明文。足見對欠繳納稅義務人為
        限制出境處分之權責機關為財政部，而非被上訴人。
      2.查本件乙○○係滯納84年4月份之土地增值稅及滯納金
        計86萬4,032元，此為上訴人所不爭執，經被上訴人所
        屬之淡水分處，依稅捐稽徵法第24條第1項、第3項之規
        定，以85年6月28日八五北縣稅淡四字第105448號函就
        乙○○之不動產辦理禁止處分，有該函文可考（見原審
        卷第41頁）。另被上訴人依限制欠稅人或欠稅營利事業
        負責人出境實施辦法第2條第1項規定，以85年10月7日
        八五北縣稅法字第15095號函檢附「限制出境案件戶籍
        資料及欠稅情形表」，報請財政部審查函請境管局辦理
        限制乙○○出境，有該函文及欠稅情形表可考（見本院
        卷第23、24頁）；財政部復於同年月19日以台財稅第85
        0638837號函請境管局辦理限制乙○○出境，副本送乙
        ○○，有該函可考（見原審卷第43頁）。足見乙○○是
        否有限制出境之必要，係由財政部決定辦理之（見本院
        卷第22頁之司法判解）。本件限制乙○○出境之行政處
        分機關既為財政部，揆諸前開說明，上訴人以被上訴人
        為賠償機關，自屬無據。
    (二)被上訴人延至91年8月16日始函請財政部轉報境管局解除
      乙○○之出境限制，是否有違反國家賠償法第2條第2項之
      規定？上訴人得否依該條請求被上訴人賠償？經查：
      1.被上訴人抗辯乙○○滯納土地增值稅，就禁止處分部分
        因乙○○自85年至91年間財政部解除限制出境之日止，
        所提起之行政訴訟仍在進行，被上訴人恐該禁止處分有
        遭撤銷之虞，若先逕予解除出境，乙○○滯欠之稅捐將
        無從保全，且自85年至91年行政訴訟期間內，乙○○之
        欠稅，經被上訴人於85年7月間移送台灣士林地方法院
        財務法庭強制執行之下，仍不願繳納，是以財政部87年
        8月27日台財稅第871958556號函示後仍未報請財政部解
        除乙○○之出境。及至法務部行政執行署板橋行政執行
        處始於91年4月12日繳清稅款，被上訴人獲知後，即主
        動以91年8月16日北稅法字第0910121976號函請財政部
        報內政部警政署境管局解除乙○○之出境限制等語，並
        提出最高行政法院93年度裁字第869號裁定為證（見本
        院卷第34頁）。而上訴人對被上訴人於91年8月16日北
        稅法字第0910121976號函請財政部報境管局解除乙○○
        之出境限制，財政部於91年8月23日函報解除乙○○出
        境限制之事實不爭執，並有財政部之函文可考（見原審
        卷第16、17頁）。是被上訴人所為之上開未怠於執行職
        務之抗辯，自屬可採。
      2.又財政部於85年10月19日以台財稅第850638837號函請
        境管局限制乙○○出境，同時亦將副本送乙○○，有該
        函可考（見原審卷第43頁），至91年8月16日被上訴人
        以北稅法字第0910121976號函請財政部報境管局解除林
        偉出境限制為止，此期間乙○○並未就所滯欠本稅及限
        制出境部分提起行政救濟，亦未向被上訴人申請解除其
        限制出境。而國家賠償法第2條第2項後段，所謂公務員
        怠於執行職務，雖不以被害人對於公務員為特定職務行
        為有公法上請求權存在，經法定程序請求其執行而怠於
        執行為限，如法律對主管機關應執行職務行使公權力之
        事項規定明確，該管機關公務員依此規定，對可得特定
        之人所負作為義務已無不作為之裁量餘地，猶因故意或
        過失怠於執行職務，致自由或權利遭受損害者，亦得請
        求國家賠償。惟本件上訴人所主張之財政部前開函示，
        係財政部對其行政體系內部事項所為一般抽象解釋性之
        職權命令。況乙○○並未請求被上訴人依該函示報請財
        政部解除其限制出境，此亦為上訴人所不爭執，被上訴
        人自無違反國家賠償法第2條第2項所謂之公務員怠於執
        行職務，致乙○○自由或權利遭受損害之情形。
五、綜上所述，上訴人依國家賠償法第2條第2項之規定，請求被
    上訴人給付50萬1,500元及自起訴狀繕本送達之翌日起至清
    償日止，按年息百分之5計算之利息，自屬不應准許。從而
    原審所為上訴人敗訴之判決，並無不合。上訴論旨指摘原判
    決不當，求予廢棄改判，為無理由，應駁回其上訴。
六、兩造其餘之攻擊或防禦方法及所用之證據，經本院斟酌後，
    認為均不足以影響本判決之結果，無庸逐一論列。
七、據上論結，本件上訴為無理由，依民事訴訟法第449條第1項
    、第463條、第385條第1項前段、第78條，判決如主文。
中　　華　　民　　國　　94　　年　　5 　　月　　30　　日
　　　　　　　　　民事第七庭　審判長法　官  鄭三源
　　　　　　　　　　　　　　　      法　官  周美月
　　　　　　　　　　　　　　        法　官  王聖惠
正本係照原本作成。
不得上訴。
中　　華　　民　　國　　95　　年　　6 　　月　　1 　　日
　　　　　　　　　　　　　　　　　　書記官  陳樂觀
